臺灣高等法院民事判決　　　　　　　　 94年度上易字第270號
上　訴　人　甲○○
上　訴　人　乙○○
訴訟代理人　謝宗翰律師
被　上訴人　丙○○
訴訟代理人　郭令立律師
　　　　　　陳明暉律師
上列當事人間請求確認買賣關係不存在事件，上訴人對於中華民
國93年12月31日臺灣臺北地方法院93年度訴字第2844號第一審判
決提起上訴，本院於94年6月1日言詞辯論終結，判決如下：
    主      文
上訴駁回。
上訴人甲○○應將附表一之土地權利範圍壹萬分之 469部分移轉
登記予被上訴人。
第二審訴訟費用由上訴人負擔。
    事      實
甲、上訴人甲○○方面：
一、聲明：(一)原判決廢棄。(二)駁回被上訴人在第一審之訴。
二、陳述：除與原判決記載相同者外，補稱略以：
    上訴人與乙○○有金錢上問題，因為財務上處理不恰當，而
    導致與乙○○離婚。當時被上訴人有向乙○○提到合建契約
    案的事情，但因為在桃園地方法院也有訴訟案件正在進行，
    也因對法律問題不瞭解，不知要如何處理，後來就以僅有的
    標的物來處理該財務問題。
三、證據：援用第一審所提證據為證。
乙、上訴人乙○○方面：
一、聲明：(一)原判決廢棄。(二)駁回被上訴人在第一審之訴。
二、陳述：除與原判決記載相同者外，補稱略以：
  (一)上訴人與甲○○於 88年10月5日辦理系爭土地持分過戶時，
    被上訴人根本未與系爭土地所有共有人達成合建協議，系爭
    土地將來是否與被上訴人辦理合建，或被上訴人是否同意合
    建，均屬未知，自無可能預知系爭土地移轉過戶予乙○○之
    1年後（即89年10月9日）將與系爭土地之所有地主簽約進行
    合建事宜，如何可能且有何原因預先以通謀虛偽意思表示辦
    理系爭土地移轉過戶，以使甲○○得以乙○○名義否認合建
    並提出要脅主張？
  (二)若上訴人間就系爭土地之移轉為通謀虛偽意思表示，乙○○
    自不可能於93年6月9日就甲○○涉嫌於合建契約書上偽造乙
    ○○簽名及盜蓋乙○○印章等情，又對甲○○提出偽造文書
    之告訴。
  (二)最高法院 48年度台上字第29號及62年度台上字第316號判例
    ，暨最高法院 85年度台上字第235號及86年度台上字第3865
    號判決意旨，可知最高法院向來之法律見解均認契約雙方當
    事人能否證明價金之交付屬實，或渠等有無親屬關係，與渠
    等是否成立通謀虛偽意思表示毫無關聯。被上訴人並未能舉
    證證明乙○○如何與甲○○互相故意為非真意之表示，原判
    決徒以上訴人無法就 7年前之交易流程為明確之證明，即認
    乙○○與甲○○移轉系爭土地係屬通謀虛偽意思表示，就舉
    證責任之分配顯然違背最高法院之見解。
三、證據：援用第一審所提證據為證。
丙、被上訴人方面：
一、聲明：(一)駁回上訴。(二)變更第 3項訴之聲明為上訴人甲○○
    應將附表一之土地權利範圍壹萬分之 469部分移轉登記予被
    上訴人。
二、陳述：除與原判決記載相同者外，補稱略以：
  (一)依兩造 89年10月10日所簽立之合建契約書第8條約定：「甲
    方（即上訴人甲○○）需將土地所有權狀及其他相關證件備
    齊，於乙方（即被上訴人）工程進行至申報開工時，交由乙
    方指定之代書辦理土地合併登記，並於工程進行至頂樓板Ｒ
    Ｃ完成時，交付移轉過戶所需之相關文件及辦理土地過戶之
    手續，若有遲延，需賠償乙方之所有損失。」被上訴人於原
    審因系爭合建工程尚未進行至頂樓板ＲＣ，故依前述契約第
    8條前段聲明被上訴人甲○○應提供相關證件辦理土地合併
    登記，惟因系爭合建工程大樓頂樓樓板ＲＣ業已完成，並於
    94年2月14日報主管機關勘驗，且經被上訴人以存證信函通
    知上訴人甲○○，因情事有所變更，爰依民事訴訟法第 446
    條第1項、第255條第1項第4款規定變更第3項訴之聲明。
  (二)被上訴人與甲○○就系爭土地之合建於 86年12月1日即已談
    妥並正式簽約，甲○○為保證及協助合建順利進行，於同日
    另與被上訴人簽立願協助契約順利履行之協議書，顯見被上
    訴人與甲○○之合建關係確係始於86年。至於有合建共有人
    尚未簽署乃因當時繼承登記尚未辦竣之故，待繼承人及繼承
    登記均確定後，合建雙方方於89年10月10日再行簽立合建契
    約書。甲○○甚至於89年10月31日尚仍就保證協助合建契約
    之順利履行事再與被上訴人丙○○簽立協議。
  (三)當事人之供述本得為證據，另當事人以證人身分於他案之供
    述筆錄，為公文書，亦得據為法院判斷事實真偽之資料。對
    照乙○○、甲○○於原審之供述，已矛盾連連，再對照乙○
    ○於另案地檢署之訊問筆錄，更是前後不符，原判決均敘述
    甚詳。何況被上訴人於原審尚提出證人盧錦連、商勝榮證明
    乙○○非不知合建事宜。上訴人就渠等之矛盾供述無法解釋
    ，其於原審所提借據、銀行帳務交易明細表等均不足以證明
    渠等確有資金往來，僅空言確有借貸、買賣，顯不足採。原
    審係以被上訴人業已舉證證明上訴人二人就系爭土地為通謀
    虛偽之移轉過戶而判准被上訴人之請求，並無舉證責任分配
    錯誤。
三、證據：除援用第一審所提證據外，補提建造執照影本、存證
    信函影本各1份、協議書影本2份為證。
    理      由
壹、程序方面
    按訴之變更或追加，非經他造同意不得為之，但有本法第
    255條第1項第4款之因情事變更而以他項聲明代最初之聲明
    者不在此限，民事訴訟法第446條第1項定有明文。經核，本
    件被上訴人於原審原請求「被告（即上訴人）甲○○應提供
    附表一土地之土地登記謄本、所有權狀及個人印鑑予原告（
    即被上訴人），並協同原告將附表一與附表二所示之土地辦
    理合併登記」，經原審判決被上訴人勝訴，上訴人上訴後，
    以原審時因系爭合建工程尚未進行至頂樓板ＲＣ，故依前述
    契約第 8條前段聲明被上訴人甲○○應提供相關證件辦理土
    地合併登記，惟因系爭合建工程大樓頂樓樓板ＲＣ業已完成
    ，並於 94年2月14日報主管機關勘驗，且經被上訴人以存證
    信函通知上訴人甲○○，因情事有所變更為由為訴之變更，
    並提出建造執照影本、存證信函等件為證，本院核無不合，
    應予准許。原請求部分視為撤回，並由本院就其新請求部分
    為審理。
貳、實體方面
一、被上訴人起訴主張：附表一所示之土地本為上訴人甲○○所
    有，被上訴人與甲○○及其他地主自86年間即開始洽談相關
    土地合建事宜，並簽有契約書。其後，上訴人甲○○、乙○
    ○基於通謀虛偽之意思表示，於 88年10月5日由甲○○就附
    表一所示之土地以買賣為原因辦理移轉登記給乙○○，上訴
    人2人嗣於89年12月9日辦理結婚登記。甲○○於將土地辦理
    移轉登記予乙○○後，仍積極出面與被上訴人及其他相關土
    地地主洽談土地合建事宜，並於 89年10月9日就合建條件與
    被上訴人連同其他地主共同簽定契約書，嗣並取得佣金新台
    幣（下同）120萬元。被上訴人於90年3月間因獲建築師告知
    土地所有權人姓名不同，而派員前往處理時，甲○○為了取
    信於被上訴人，遂表示已獲乙○○授權，以「夫妻關係」名
    義代理乙○○在該契約上簽名，被上訴人遂依約據以申請建
    造執照，嗣經被上訴人以泰阜建設有限公司名義（下稱泰阜
    公司）於 91年10月8日取得台北市政府所核發之建造執照，
    並依程序申報開工及施工。另上訴人2人於 91年11月間尚偕
    同至泰阜公司，向被上訴人表示甲○○將至大陸工作，日後
    合建契約之事宜可與乙○○聯繫，更使被上訴人不疑有他。
    在工程進行中，被上訴人依契約書第 8條規定通知乙○○及
    甲○○提供土地所有權狀及其他相關證件，交由被上訴人所
    指定之代書辦理土地合併登記。詎甲○○竟以乙○○名義來
    函否認其事並指稱被上訴人偽造文書，拒絕辦理土地合併，
    乙○○並且向被上訴人出價 1,000萬元始願出售其土地應有
    部分，至此，被上訴人始知上訴人 2人串謀要脅被上訴人以
    獲取不正利益。爰依民法第 87條第1項請求確認渠等買賣關
    係不存在、依民法第242條、第767條代位甲○○請求塗銷該
    虛偽不實之移轉登記，並依合約第 8條規定訴請依約辦理土
    地合併（於本院以情事變更為由變更為辦理移轉所有權登記
    ）等情。
二、上訴人甲○○則以：其與乙○○間確實有借貸關係，因為無
    力清償，方把系爭土地移轉登記予乙○○，另因其與乙○○
    曾為配偶，方用乙○○名義發存證信函予被上訴人。且被上
    訴人應該早就知道其離婚後不動產已經在乙○○名下，並且
    委託伊向乙○○聯繫等語。
三、上訴人乙○○則以：否認其與甲○○就系爭土地買賣契約為
    通謀虛偽意思表示。被上訴人自始至終並無說明並舉證伊與
    甲○○間究有何通謀虛偽意思表示。且其與甲○○早就有金
    錢往來，於系爭土地移轉登記之前，甲○○陸續所借之款項
    ，連同本利已達 200多萬元，經其向甲○○催討，因甲○○
    無力償還，方以系爭土地作價 200萬元而移轉登記為乙○○
    所有，故應認乙○○確於 88年10月5日與甲○○簽訂系爭土
    地買賣契約，並以之向主管機關台北市松山地政事務所辦妥
    土地所有權移轉登記手續而完成登記，依土地法第43條規定
    ，該登記有絕對效力，被上訴人對於該項登記殊無由訴請上
    訴人應將系爭土地之移轉登記予以塗銷。而甲○○對乙○○
    並無何權利之存在，更無所謂怠於行使其權利之情事，被上
    訴人自無代位行使權利之可言等語，資為抗辯。
四、附表一所示之土地 (系爭土地）原為上訴人甲○○所有，於
    86年12月1日甲○○與被上訴人簽訂合建契約，其後於 88年
    10月5日將之以買賣為原因移轉登記予上訴人乙○○（上訴
    人2人於89年12月9日結婚）。上訴人之後仍與被上訴人及其
    他相關土地地主洽談土地合建事宜，並於 89年10月9日與上
    訴人及其他地主共同簽定合建契約書，獲取佣金 120萬元。
    就此事實為兩造所不爭執，應認為真正。其後被上訴人以泰
    阜建設公司名義，在 91年10月8日取得台北市政府建造執照
    ，而於施工後，通知上訴人 2人提供土地所有權狀及其他相
    關證件予代書辦理土地合併登記，為乙○○所拒，就此事實
    ，業據被上訴人提出系爭土地地號異動索引表、契約書、土
    地登記謄本、戶籍謄本、存證信函等件為證（原審卷12至29
    頁、35頁），且為上訴人所不爭執，均應認為真正。
五、本件兩造所爭議者，上訴人上開移轉行為是否為通謀虛偽意
    思表示。
  (一)第三人主張表意人與相對人通謀而為虛偽意思表示者，該第
    三人應負舉證之實，最高法院48年台上字第29號判例著有明
    文。本件被上訴人主張上訴人間就系爭土地買賣契約為通謀
    虛偽意思表示而無效，即應由被上訴人負舉證責任。又上訴
    人引最高法院 85年度台上字第235號及86年度台上字第3865
    號判決意旨，不能僅因契約雙方當事人不能證明價金交付事
    實，即認契約之存立為通謀虛偽意思等語。上開判決雖可供
    參考，但無法之拘束力，先此說明。本件上訴人間是否有通
    謀虛偽意思表示，應從事實全部經過，包括資金之往來，為
    綜合判斷，但如由全部事證中，仍不足以證明上訴人間有通
    謀虛偽意思表示者，即應將其不利分配予主張通謀虛偽意思
    表示之被上訴人。
  (二)如前述，系爭土地於88年10月14日以買賣為原因移轉登記予
    上訴人乙○○，查乙○○於台灣桃園地方法院檢察署93年偵
    字第 10217號詐欺案件中，證稱「在結婚前因買賣登記為我
    所有，我陸續付他約兩百萬」、「（問：被告甲○○當時為
    何將土地出售給你？）因我覺得該地可以投資所以向被告買
    」、「我先給他五十萬現金，後來賣掉我在木柵的房子後還
    他一百五十萬元」等語，有檢察官訊問筆錄可稽（原審卷
    169、170頁），此與上訴人王守娟於原審所稱：因陸續借甲
    ○○錢，甲○○無力償還才將系爭土地過戶予伊作為清償等
    語（原審卷 102頁），系爭土地究係王守娟認為可以投資而
    向甲○○購買，或係以地抵先前之借款，前後陳述即有不一
    。
  (三)上訴人固又提出兩造間之借據、銀行帳務交易明細表，以資
    證明兩造間借貸關係存在，但查：
  1.上開借據（原審卷 132頁），其上固載明上訴人甲○○向乙
    ○○借得55萬元，並書明借據書立日期為88年12月16日，但
    該借據應屬早已存在之書證，被上訴人之訴訟代理人早於93
    年7月28日言詞辯論期日提出質疑, 稱上訴人乙○○在檢察
    官偵訊中無法依檢察官之要求，提出交付價金之證明方法，
    其後歷經多次庭期，上訴人之訴訟代理人，均以應先由被上
    訴人就通謀虛偽意思表示一事負舉證之責為辯，均未提出該
    系爭借據之證據方法，遲至93年11月25日方為提出，上訴人
    僅以事隔五、六年，忘記有系爭借據存在為詞，而未釋明其
    遲延提出之理由，況系爭借據有17紙之多，最後書立之一紙
    日期為91年8月23日，距系爭訴訟提出日期93年間，不足2年
    ，如有書立借據之事實，當無忘記之理，是以所述已難盡信
    。又其提出之名稱149長春分行之明細表（原審卷129頁），
    其中88年2月25日雖一筆面額3,071,533轉帳支出，但此與上
    訴人所稱其間之借貸係以領取現金方式不同，金額亦與甲○
    ○上開收據所載 165萬元不符，自不足以證明上訴人間有借
    貸關係存在之事實。
  2.另蓋有板信商業銀行興南分行章，戶名乙○○之交易明細表
    ，交易日期為 88年12月6日起至91年10月28日止，均在系爭
    土地所有權移轉登記日期之後，顯非係上訴人所稱因借貸關
    係以地抵債者，自與系爭土地移轉登記無關。又乙○○所提
    之甲○○收據17紙（原審卷132至148頁），與交易明細表上
    備註欄「00000000000000」兩相比較，無論係以轉帳或ＡＴ
    Ｍ轉帳時，其日期均正與甲○○出具之借據日期相同。但上
    訴人2人於89年12月9日結婚、91年11月13日離婚，而前開17
    紙借據中僅其第一紙日期記載為88年12月16日借款金額為55
    萬元部分外，其餘16紙借據日期均在上訴人婚姻關係存續期
    間，而其金額除90年6月4日之金額為30萬元較大外，金額大
    多在數萬元間，並有多筆金額並非萬元以上整數，而夫妻間
    婚姻關係存續中有金錢往來應屬正常，倘有短期資金挪用必
    要時，每次資金往來均需書立借據並加蓋指印，實有違常理
    ，綜合上開遲延提出借據等情以觀，堪認被上訴人主張系爭
    17紙借據，係上訴人為配合銀行帳戶資金提領日期而臨訟編
    撰之事實為可採，無從據以證明上訴人間系爭買賣或借款關
    係之存在。
  3.上訴人2人雖於原審稱雙方之借貸約有200萬元左右（原審卷
    103、104頁），所稱約略相符。但查：甲○○所提之87 年8
    月28日金額 20萬元及88年2月25日金額 165萬元，金額共為
    185萬元，即有所出入。而乙○○原審所稱交付方式有用匯
    款或直接交付現金，但甲○○則稱全部都是用現金交付（原
    審卷103、105頁），亦有不合。再就有無利息約定、利率多
    少，王守娟則稱有約定利息，當初有寫但記不得了，後來因
    為協議用土地來抵債所以就沒有想利息的問題了（原審卷
    103頁），甲○○則稱利息大約二至四分左右（原審卷103、
    105頁），另甲○○所提借據2紙，記載之利息為月息為二分
    ，但乙○○所提借據中，其中僅借款日期88年12月16日、90
    年6月4日及91年8月15日3筆有約定利率，亦同為月息百分之
    2，上訴人乙○○為債權人，如有借貸關係及利息約定，豈
    有忘記之理。是以，上訴人間之借貸關係存在之說詞，難予
    盡信。上訴人已不能證明其借貸關係存在之事實。
  4.上訴人乙○○再以系爭土地 88年10月5日辦理過戶登記時，
    被上訴人尚未與系爭土地所有共有人達成合建協議，上訴人
    自不可能預知1年後（即89年10月9日）將與系爭土地地主成
    立合建契約，又如何預先通謀虛偽意思表示辦理移轉過戶，
    以便提出要脅等語。但查，被上訴人與甲○○就系爭土地之
    合建於 86年12月1日即已談妥並正式簽約，甲○○於同日另
    與被上訴人簽立願協助契約履行之協議書，足見被上訴人與
    甲○○之合建關係確係始於86年，有被上訴人提出之協議書
    2紙在卷可稽（本院卷 70、71頁），依此甲○○於該時當知
    系爭土地未來將與全部地主成立合建事宜。上訴人上開所辯
    尚非可採。
  (四)本件上訴人間是否有通謀虛偽意思表示，應從本件事實全部
    經過，綜合判斷，如由全部事證仍不足以證明上訴人間有通
    謀虛偽意思表示者，即應將其不利分配由主張通謀虛意思表
    示之被上訴人，已如前述。上訴人上開所提出之明細表及借
    據，已顯現出其破綻之處，不能做為其所稱之買賣價金抵充
    借款之證明。再者，系爭土地於 89年10月5日移轉登記乙○
    ○後，甲○○仍與被上訴人及其他相關土地地主洽談土地合
    建事宜，並於同月 9日就合建條件與被上訴人連同其他地主
    共同簽定契約書，取得佣金 120萬元，此為上訴人所不否認
    ，被上訴人於 90年3月間，獲知系爭土地所有權人非甲○○
    時，甲○○為取信被上訴人，仍表示獲得乙○○授權，以「
    夫妻關係」名義代理乙○○在契約上簽名，被上訴人因而得
    據以申請建造執照，並由被上訴人以泰阜建設有限公司名義
    於 91年10月8日取得台北市政府所核發之建造執照，並依程
    序申報開工及施工。此外，以乙○○名義92年11月19日存證
    信函，雖乙○○否認為其所發，但對該存證信函上之印文表
    示看起來像是其印章（原審卷 103頁）。依此，何以距上訴
    人離婚後已達一年之久，甲○○仍能持有乙○○印章，並逕
    自以乙○○名義寄發，足證系爭土地於發存證信函當時，名
    義上雖為乙○○所有，但真正所有權人仍為甲○○，甲○○
    方敢以乙○○名義寄發存證信函。
  (五)上訴人乙○○其後於 93年6月對甲○○提出刑事告訴，但不
    能據此事後之告訴行為，推斷上訴人間非通謀虛偽意思表示
    。是以綜合上述情節，即上訴人 2人就雙方之價金給付及是
    否以土地作價抵債，陳述均有出入，上開收據應屬事後補作
    以對應銀行明細表之日期等一切情事，堪認被上訴人主張上
    訴人間系爭土地之買賣及移轉登記係通謀虛偽意思表示者為
    可採。
六、上訴人再以土地法第43條登記有絕對效力為辯，但按，土地
    法第43條所謂登記有絕對效力，係為保護因信賴登記取得土
    地權利之第三人而設，故登記原因無效或得撤銷時，在第三
    人未取得土地權利前，真正權利人對於登記名義人自仍得主
    張之。最高法院40年台上字第1892號著有判例。又債務人欲
    免其財產被強制執行，與第三人通謀而為虛偽意思表示，將
    其所有不動產為第三人設定抵押權者，債權人可依侵權行為
    之法則，請求第三人塗銷登記，亦可行使代位權，請求塗銷
    登記。最高法院73年台抗字第472號亦有判例可參。
  (一)系爭土地既係因通謀虛偽意思表示而移轉登記予乙○○，現
    仍以乙○○為所有權人，未移轉第三人，自無土地法第43條
    之適用。又，甲○○既有義務將系爭土地所有權狀及其他相
    關證件備齊並交由被上訴人指定之代書辦理土地合併登記，
    及交付移轉過戶所需之相關文件及辦理土地過戶手續，本件
    復因上訴人間通謀虛偽意思表示，將系爭土地移轉登記乙○
    ○，無法履行契約義務。揆諸前揭最高法院判例意旨，被上
    訴人自得代位甲○○請求為塗銷登記，以利辦理土地合併事
    宜。從而，被上訴人請求確認上訴人間就附表一之買賣關係
    不存在並訴請乙○○就該移轉登記予以塗銷，再由甲○○提
    供相關辦理合併登記之文件、資料與被上訴人協同辦理合併
    登記為有理由，自應准許。
  (二)又，依兩造 89年10月10日所簽立之合建契約書第8條約定：
    「甲方（即上訴人甲○○）需將土地所有權狀及其他相關證
    件備齊，於乙方（即被上訴人）工程進行至申報開工時，交
    由乙方指定之代書辦理土地合併登記，並於工程進行至頂樓
    板ＲＣ完成時，交付移轉過戶所需之相關文件及辦理土地過
    戶之手續，若有遲延，需賠償乙方之所有損失」，被上訴人
    主張其於原審因系爭合建工程尚未進行至頂樓板ＲＣ，故依
    前述契約第 8條前段聲明被上訴人甲○○應提供相關證件辦
    理土地合併登記，惟因系爭合建工程大樓頂樓樓板ＲＣ業已
    完成，並於 94年2月14日報主管機關勘驗，有其提出之建造
    執照一紙可稽，且經被上訴人以存證信函通知上訴人甲○○
    ，是以本件已因情事變更，爰請求將原判決主文第三項所示
    變更請求為上訴人甲○○應將附表一之土地權利範圍壹萬分
    之469部分移轉登記予被上訴人，核無不合，亦應予准許。
七、綜上所述，被上訴人主張為可採，上訴人所辯均無可取，從
    而，被上訴人依通謀虛偽意思表示，請求確認上訴人間就
    附表一所示土地之買賣關係不存在；及請求上訴人乙○○
    應將如附表一所示土地移轉登記予以塗銷，並變更請求上
    訴人甲○○應依合建契約書第 8條約定，將附表一之土地權
    利範圍壹萬分之 469部分移轉登記予被上訴人，均有理由，
    應予准許。是則原審判命上訴人如所示，於法並無不合
    。上訴意旨就此部分指摘原判決不當，求予廢棄改判，為無
    理由，應予駁回。至變更後之請求，亦應予准許。
八、據上論結，本件上訴為無理由，變更之訴為有理由，爰判決
    如主文。
中　　華　　民　　國　　94　　年　　6 　　月　　15　　日
　　　　　　　　　民事第二庭審判長法　官    吳謙仁
　　　　　　　　　　　　　　　　  法　官    蘇瑞華
　　　　　　　　　　　　　　　　  法　官    魏大喨
正本係照原本作成。
不得上訴。
中　　華　　民　　國　　94　　年　　6 　　月　　16　　日
　　　　　　　　　　　　　　　　　書記官    李華安
